【裁判字號】    97,交抗,1275
【裁判日期】    971103
【裁判案由】    聲明異議
【裁判全文】
臺灣高等法院臺中分院交通事件裁定   97年度交抗字第1275號
抗  告  人
即受處分人  甲○○
上列抗告人因聲明異議案件，不服臺灣臺中地方法院中華民國97
年10月1日所為裁定（97年度交聲字第2474號），提起抗告，本
院裁定如下:
    主  文
抗告駁回。
    理  由
一、抗告意旨略以：抗告人即受處分人（以下簡稱抗告人）甲○
    ○於民國97年8月13日22時43分許，駕駛車號9Ｖ-7177號自
    用小客車，行經臺中市○○路、市○○○路口處，因「拒絕
    接受酒精濃度測試檢定」之違規，經臺中市警察局交通警察
    隊警員余國偉依違反道路交通管理處罰條例第35條第4項規
    定當場舉發時，抗告人雖未飲酒，然有食用含酒精類食物，
    應適用96年5月編印之酒後駕車取締程序「執行取締酒後駕
    車標準作業程序」規定：「1.測試檢定前(一)應先告知並確認
    受測者已飲酒結束十五分鐘以上或酌情提供礦泉水給受測者
    漱口，以避免口腔殘留酒精」，即抗告人應享有15分鐘後始
    進行酒測之權利，惟抗告人請求員警確認是否有此規定時，
    執勤員警竟表明並無所謂15分鐘之規定，並稱欲以拒測處理
    ，抗告人因警方態度不合理，基於保護自己之目的，而離開
    錄影現場往取相機以拍攝當時警方態度，並非拖延酒測之進
    行，詎警方在未明確告知抗告人的相關權益之情形下，以抗
    告人故意拖延時間為由，逕認抗告人有消極拒絕酒測之行為
    ，顯已違反內政部警政署於90年8月23日（90）警署交字第
    175739號函明示有關「拒絕接受酒精濃度測試檢定」構成要
    件，應以警方明確告知駕駛人酒精濃度測試標準流程及方法
    後，駕駛人仍積極拒絕測試，始可判定為「拒絕接受酒精濃
    度測試檢定」之意旨，且抗告人之後表明願意接受酒測而遭
    警方拒絕，則無拒絕酒測之情事，另警員所派請之拖吊車亦
    有未帶行照或保險逾期之違規，警方竟未予當場開單，有失
    公平，為此請求撤銷原裁定，更為適法之裁定云云。
二、按汽車駕駛人，駕駛汽車經測試檢定酒精濃度超過規定標準
    者，處新臺幣15,000元以上60,000元以下罰鍰，並當場移置
    保管其車輛及吊扣其駕駛執照1年；汽車駕駛人拒絕接受第1
    項測試之檢定者，處新臺幣60,000元罰鍰，並當場移置保管
    其車輛及吊銷其駕駛執照；又汽車駕駛人，曾依第35條第4
    項前段之規定吊銷駕駛執照者，3年內不得考領駕駛執照，
    道路交通管理處罰條例第35條第1項第1款、第4項前段、第
    67條第2項分別定有明文。而前揭道路交通管理處罰條例第
    35條第4項之所以規定「拒絕酒精濃度測試檢定」除應課予
    罰鍰60,000元外，並應當場移置保管該汽車及吊銷該駕駛執
    照，較諸同條第1項規定飲酒駕車之處罰：「汽車駕駛人，
    駕駛汽車經測試檢定有酒精濃度超過規定標準者，處新臺幣
    一萬五千元以上六萬元以下罰鍰，並當場移置保管該汽車及
    吊扣其駕駛執照一年」，更為嚴厲，目的即在於不使拒絕酒
    精濃度測試檢定之駕駛人反而獲得寬典，否則無異鼓勵駕駛
    人拒絕接受測試。
三、經查：
  (一)抗告人於97年8月13日22時43分許，駕駛車號9Ｖ-7177號自
    用小客車，行經臺中市○○路、市○○○路口處，因「拒絕
    接受酒精濃度測試檢定」之違規，經臺中市警察局交通警察
    隊警員余國偉，依違反道路交通管理處罰條例第35條第4項
    規定當場舉發。嗣經原處分機關於97年8月22日，以中監違
    字第裁60-GE0000000號裁決書，裁處抗告人罰鍰新臺幣60,
    000元，並吊銷駕駛執照，3年內禁考等情，有前揭舉發違反
    道路交通管理事件通知書及原處分機關裁決書各1份附卷可
    參。
  (二)抗告人於上揭時、地確有拒絕警方請求進行酒精濃度測試檢
    定之情事，此經原審於97年9月15日當庭勘驗警員余國偉所
    提供警方於97年8月13日夜間依酒後駕車取締開單告發之程
    序，以名稱為0813甲○○酒駕錄影（A）之光碟片（長度約
    23 分41秒）內容甚詳：
  畫面開始以下：
            警車停放在受檢車輛前，抗告人即著紅衣者於該車
            駕駛座撥打行動電話予友人，口稱「才哥」（音）
            ，旁邊有數名女子。員警再三請「吳小姐」（即抗
            告人）過來，受處分人再三答稱等一下，再以電話
            與友人聯絡，員警復請抗告人酒測。
  約1分18秒以下：
            該所謂「才哥」之男子到場，揚言15分鐘再測，並
            與警員爭執有15分鐘始得進行酒測之規定。嗣抗告
            人飲水，其間員警說明並無15分鐘之規定，在場男
            子再三聲稱15分鐘再測，員警稱欲以拒測處理。
  約2分以下：
            警員請「吳小姐」配合酒測，如不配合以拒測處理
            ，員警告知拒絕酒測將車輛移置保管，罰金60,000
            元，駕照吊銷等規定，如不過來以拒測處理。
  約2分18秒以下：
            現場其他女子稱沒有要拒測，警員請抗告人過來，
            並詢問有無喝酒，抗告人聲稱無喝酒，男子稱只有
            其喝，在場女子嬉鬧。員警請抗告人吐掉口香糖，
            抗告人反問有此規定嗎，員警告知請其配合，並說
            明口含吹管、吹氣等程序，男子以手承接女子所吐
            口香糖，該男子復揚言接吻一下可不可以，在場之
            人再與員警爭執應於15分鐘後始得酒測之規定，男
            子揚言大甲分隊人員稱可15分鐘，員警說明15分鐘
            指飲酒後，如無飲酒則無此規定之適用。另一在場
            男子聲稱法律規定等15分鐘，另前開男子揚言欲打
            電話給大甲分隊分隊長。
  約4分14秒以下：
            員警再三說明不測即以拒測處理。抗告人返回其車
            輛駕駛座，員警再詢問其是否接受酒測，並請抗告
            人下車，接受錄影。在場男子咆哮要求15分鐘，另
            一男子聲稱願接受酒測。員警再詢問是否願意酒測
            ，抗告人稱願意，員警再請其吐掉口香糖。
  約4分57秒以下：
            員警持酒測儀器請「吳小姐」過來，抗告人未置理
            ，男子再與員警爭執大甲分隊稱可15分鐘後酒測之
            事，抗告人走回其車輛，員警再請其過來。
  約5分6秒以下：
            員警告知目前時間，請配合酒測，因口誤為97年8
            月13分，在場男子即藉機再三爭執講錯，員警再請
            抗告人酒測，抗告人口稱要，惟在場之人揚言不一
            定要馬上。
  約5分56秒以下：
            在場另一女子爭執並未拒絕酒測，要求15分鐘再測
            ，員警表示無飲酒即無15分鐘限制，員警稱再不願
            意即以拒絕酒測處理。在場男子手指鏡頭稱是否可
            15分再測，另一男子聲稱聽說可以要開水喝，員警
            說明抗告人表明未喝酒，該男子稱口渴、人權最重
            要云云。
  約6分50秒以下：
            員警通知巡邏警網。
  約7分2秒以下：
            員警再詢問是否接受酒測，在場之人稱未拒絕，惟
            要求15分鐘，男子手指鏡頭咆哮稱同意測。
  約7分46秒以下：
            員警稱已以拒測處理。
            在場男子指稱員警不願意測，員警稱抗告人消極拒
            測，且說明並無15分鐘限制，在場女子與員警爭執
            15分鐘之事係聽聞警察告知。
  約8分20秒以下：
            抗告人聲稱要吹，係員警不讓其吹，可以告員警吧
            。員警要求男子不得靠那麼近。
  約8分46秒：員警稱不要（測）了。
  約8分50秒以下：
            男子在場揚言稱8月13日10時41分，在場證人有「
            旭良」（音）、「婉琦」（音）、「文君」（音）
            、「雅麗」（音）、「志柏」（音）、「林才義」
            （音）、「００」，請警員錄影存證，揚言告上法
            院，以員警不讓其酒測，並要求負責酒測警員告知
            其姓名、編號，員警依對方要求告知。
  約9分50秒以下：
            員警聯絡現場有車輛要移置保管。
  約9分56秒以下：
            警員趴於警車書寫，在場男女在旁揚言為何不酒測
            ，男子並撥打電話聯絡他人。
  約13分以下：
            男子復要求再場其他員警告知編號、單位、地址，
            員警依其要求告知。
  約13分26秒以下：
            抗告人依男子指示返回其車輛取出照相機拍攝員警
            開單舉發過程，後交由另一名女子拍攝員警。
  約14分20秒以下：
            另一男子出現向員警稱是否可酒測，口氣較和善，
            員警表示抗告人業已拒測，並表示抗告人不配合，
            在場之人與員警爭執無論有無飲用酒類15分鐘後始
            得進行酒測之規定，並要求進行酒測，抗告人夥同
            其他友人在旁叫囂警察未宣告抗告人權利，是警察
            拒酒測，另一男子並打電話稱請其他分局警員到場
            處理。
  約19分10秒以下：
            在場另一男子稱10時45分後警察都不給測，員警表
            示受處分人拒測、不過來，男子揚言員警誣賴，員
            警一再解釋，其中一男子揚言告警察，另一男子稱
            願配合吹氣，男子在場再三咆哮，另一女子稱沒有
            拒測。
  (三)此外，亦經證人即警員余國偉於原審訊問時具結證稱：該案
    是由伊開單舉發；當天是執行巡邏勤務，當時是伊與另外一
    名同仁開一部巡邏車，是在巡邏途中攔檢，當時該車沿龍門
    路右轉黎明路，因為發現該車有搖晃及轉彎時沒有打方向燈
    ，就覺得可疑，攔檢後車窗搖下，有聞到酒味，車內有4名
    女子，該車由受處分人駕駛，當時味道很濃，伊請受處分人
    下車，問有無喝酒，受處分人表示沒有喝酒，伊請受處分人
    配合酒測，但受處分人不願意，後來叫朋友過來叫囂，堅持
    說有15分鐘緩衝時間；伊有問駕駛人有無飲酒，但駕駛人說
    沒有喝，因為如果剛飲酒15分鐘內怕口腔殘留酒精影響測試
    結果，如果飲酒15分鐘以內要酒測，會提供礦泉水或等15分
    鐘後再測，前提是有喝酒時才有15分鐘緩衝時間，但受處分
    人表明沒有喝酒，所以沒有15分鐘之問題，而且一般駕駛人
    沒有喝酒，攔檢時都會配合酒測；後來到場之人沒有表明身
    分，只說是受處分人的朋友，受處分人叫他「財哥」，後來
    開單時又另外一個說是學法律的，希望再給受處分人酒測；
    員警認定拒測時就會在酒測儀器上按開關3至5秒就會列印出
    拒測，本件按拒測的時候是在錄影光碟約7分40餘秒至50秒
    左右的時候，之前都有再三請受處分人酒測，但受處分人都
    是走來走去等語，核與上揭錄影光碟內容相符，應值採信，
    足認警員因抗告人主張其並未飲用酒類，而認無須適用飲酒
    後15分鐘始得進行酒測之規定，故於說明若不接受酒精濃度
    測試檢定，將依拒絕接受酒精濃度測試檢定處理後，請求抗
    告人立即接受酒測，詎抗告人夥同其友人一再爭執應適用15
    分鐘後再行酒測之規定，而拒不配合警方實施酒精濃度測試
    檢定，警方始開立舉發違反道路交通管理事件通知單，舉發
    受處分人「拒絕接受酒精濃度測試檢定」之違規，是抗告人
    確有拒絕接受酒精濃度測試檢定之行為。
四、抗告人雖以上揭陳詞置辯，惟查：
  (一)按內政部警政署於90年8月23日以（90）警署交字第175739
    號函明示有關「拒絕接受酒精濃度測試檢定」構成要件，應
    以警方明確告知駕駛人酒精濃度測試標準流程及方法後，駕
    駛人仍積極拒絕測試，即可判定為「拒絕接受酒精濃度測試
    檢定」；而交通部於90年8月4日以（90）交路字第048748號
    函亦明示尊重內政部警政署有關上開「拒絕接受酒精濃度測
    試檢定」之處理意見。又96年5月編印之警察機關分駐（派
    出）所常用勤務執行程序彙編有關酒後駕車取締程序「執行
    取締酒後駕車標準作業程序」規定：「１、測試檢定前(一)應
    先告知並確認受測者已飲酒結束十五分鐘以上或酌情提供礦
    泉水給受測者漱口，以避免口腔殘留酒精」，又警察人員對
    酒後駕車當事人實施強制作為應注意事項及執行取締酒後駕
    車標準作業程序載明：「酒後駕車未肇車，而汽車駕駛人拒
    絕接受酒精濃度測試檢定，未以顯然不當之言語或行動相加
    於執勤員警時，執勤員警應表明身分，並告知目前在執行取
    締酒後駕車勤務，請汽車駕駛人配合實施測試檢定，並向其
    說明實施酒精濃度測試檢定之程序，倘該汽車駕駛人拒絕接
    受酒精濃度測試檢定，應運用技巧溝通、勸導或警告將依據
    道路交通管理處罰條例第三十五條第四項規定，處新臺幣六
    萬元罰鍰、當場移置保管車輛及吊銷其駕駛執照，且三年內
    不得考領。汽車駕駛人如仍拒絕接受酒精濃度測試檢定，應
    製單舉發，並當場移置保管其車輛」、「汽車駕駛人（或同
    行人員）藉酒裝瘋、大聲咆哮等顯然不當之言行相加於執勤
    員警１、尚未達強暴脅迫或侮辱之程度(一)警告、制止：警告
    或即時制止其行為，並向其說明如不停止其不當行為，將依
    社會秩序維護法第七十二條第一款妨害安寧秩序（處新臺幣
    六千元以下之罰鍰）或第八十五條第一款妨害公務（處三日
    以下拘留或新臺幣一萬二千元以下之罰鍰）之規定裁處。
    ．．．２、已達強暴脅迫或侮辱之程度(一)應依據刑事訴訟法
    第八十八條規定，當場予以逮捕，並以觸犯刑法第一百三十
    五條妨害公務罪或第一百四十條侮辱公務員罪嫌，移送法辦
    。．．．」。是以有關警方「執行取締酒後駕車標準作業程
    序」確有告知及確認受測者飲酒結束15分鐘以上酒測之規定
    ，然此係於告知及確認受測者「飲酒結束」為基準，始有上
    開內部規定之適用，倘受測者表明並未飲酒，則無避免口腔
    殘留酒精，而尚待15分鐘始得酒測之必要。
  (二)抗告人雖主張警方未於酒測前明確告知抗告人酒精濃度測試
    標準流程及方法，並就抗告人詢問是否有此規定時，未予明
    確答覆云云。惟查：依上述錄影內容顯示，約2分以下時，
    警方已告知拒絕酒測將車輛移置保管，罰金60,000元，駕照
    吊銷等規定；約2分18秒以下時，警方詢問抗告人有無喝酒
    ，抗告人聲稱無喝酒，並就抗告人抗辯應適用15分鐘後始得
    酒測之規定，已說明該規定係適用於飲酒後，如無飲酒則無
    此規定之適用：約5分56秒以下時，警方再就抗告人之詢問
    ，表示無飲酒即無15分鐘限制等語，足見警方確已依法踐行
    告知酒精濃度測試之標準流程及方法，抗告人仍指摘警方違
    反告知義務云云，並無理由。
  (三)再觀之上開取締酒後駕車程序規定，員警實施酒精濃度測試
    前應先確認受測者已飲酒結束15分鐘以上「或」漱口之執行
    方式，僅係避免於受測者飲酒或飲用含酒精物品結束未超過
    15分鐘時，其口腔殘存之酒精成分恐影響酒測準確度，方規
    定可由員警提供礦泉水漱口或在酒測前應先告知並確認受測
    者已飲酒結束15分鐘以上，兩程序僅需踐行其一即可。依前
    述錄影光碟內容顯示，約1分18秒以下時，抗告人已有飲水
    ，縱抗告人實有飲酒而未達15分鐘，亦無口腔殘存之酒精成
    分恐影響酒測準確度之疑慮，則本件舉發程序並無瑕疵，抗
    告人仍主張警方未依法定程序踐行云云，顯係事後卸責之詞
    ，委不足採。
  (四)抗告人復以警員拒絕其進行酒精濃度測試檢定云云，惟觀之
    上開錄影光碟內容顯示，警方於2分18秒就抗告人之爭執，
    說明解釋何以不予適用15分鐘後進行酒測之規定後，至7分
    46秒警方表明已以拒測處理時止，期間約有5分鐘以上，警
    方亦曾多次請求抗告人接受酒測，即予抗告人相當餘裕之時
    間及多次機會配合進行酒測，然抗告人仍執意為相同主張，
    而未配合警方進行酒測之程序，遲至舉發過程結束後，始請
    求警方重新進行酒測，惟當時舉發程序既已完成，且已對外
    發生效力，警方縱未接受抗告人之要求，將原舉發通知單加
    以廢棄再行測試檢定，亦無不當，抗告人主張警方拒絕其進
    行酒測云云，顯與事實不符。
  (五)此外，抗告人雖主張其自始均表明願意接受酒測，並無拒絕
    酒測之情事云云，惟上揭錄影光碟內容顯示，抗告人於警方
    要求進行酒精濃度測試過程中，尚能撥打接聽行動電話、友
    人並與警方發生爭執咆哮、在場女子在場嬉鬧、抗告人逕自
    離開錄影現場返回車輛駕駛座、陸續有男子前來介入員警處
    理等情觀之，顯有相當餘裕之時間進行歷時甚短之酒精濃度
    測試檢定，益徵受處分人當場僅係虛與委蛇，拖延酒測之進
    行，並誆稱有配合酒測之意，抗告人所稱並未拒絕接受酒精
    濃度測試檢定之辯詞，委無可採。
  (六)至抗告人主張警方未就拖吊車未攜帶行照或保險逾期之違規
    進行舉發，有執法不公之虞，惟此與本件抗告人拒絕員警酒
    精濃度測試之違規尚屬二事，縱有上開情事，仍無解於抗告
    人之違規事實。
  (七)綜上所述，抗告人確有於上述時、地，拒絕接受酒精濃度測
    試檢定之違規事實，故抗告人上開所辯，尚無可採。原裁定
    駁回抗告人之聲明異議，並無不當，本件抗告為無理由，應
    予駁回。
五、據上論斷，應依道路交通案件處理辦法第26條，刑事訴訟法
    第412條，裁定如主文。
中    華    民    國    97    年    11    月    3     日
              交通法庭  審判長法  官  林  照  明
                              法  官  蔡  名  曜
                              法  官  郭  瑞  祥
上列正本證明與原本無異。
不得再抗告。
                              書記官  李  妍  嬅
中    華    民    國    97    年    11    月    3     日


司法院資訊處製作；財團法人民間司法改革基金會備份。
